【裁判字號】    94,選訴,19
【裁判日期】    950412
【裁判案由】    賄選
【裁判全文】
臺灣屏東地方法院刑事判決              94年度選訴字第19號
公  訴  人  臺灣屏東地方法院檢察署檢察官
被      告  庚○○
            丁○○
上列2 人共同
選任辯護人  吳澄潔律師
被      告  辛○○  男  58歲（民國○○年○月○日生）
指定辯護人  本院公設辯護人  丑○○
被      告  己○○  男  65歲（民國○○年○月○○日生）
            乙○○  男  58歲（民國○○年○月○○日生）
            癸○○  男  65歲（民國○○年○月○日生）
            丙○○  男  68歲（民國○○年○月○○日生）
            甲○○  男  47歲（民國○○年○月○○日生）
            戊○○  男  62歲（民國○○年○○月○○日生）
上列被告等因賄選案件，經檢察官提起公訴（94年度選偵字第32
號）及移送併辦（94年度選偵字第38號），本院判決如下：
    主  文
庚○○共同對於有投票權之人，交付賄賂，而約其投票權為一定
之行使，處有期徒刑壹年，褫奪公權參年。
丁○○共同對於有投票權之人，交付賄賂，而約其投票權為一定
之行使，處有期徒刑陸月，如易科罰金，以參佰元折算壹日，褫
奪公權參年。
辛○○共同對於有投票權之人，交付賄賂，而約其投票權為一定
之行使，處有期徒刑陸月，如易科罰金，以參佰元折算壹日，褫
奪公權參年；又有投票權之人收受賄賂，而許以其投票權為一定
之行使，處有期徒刑肆月，如易科罰金，以參佰元折算壹日，褫
奪公權貳年，所收受之賄賂新臺幣貳仟元沒收之。應執行有期徒
刑捌月，如易科罰金，以參佰元折算壹日，褫奪公權參年，所收
受之賄賂新臺幣貳仟元沒收之。
己○○、乙○○、癸○○、丙○○、甲○○、戊○○有投票權之
人收受賄賂，而許以其投票權為一定之行使，各處有期徒刑肆月
，如易科罰金，均以參佰元折算壹日，均褫奪公權貳年。各所收
受之賄賂新臺幣貳仟元均沒收之。
    事  實
一、庚○○於登記為臺灣省屏東縣議會第16屆議員選舉第15選區
    候選人前，為圖順利當選，竟與其妻丁○○及其支持者辛○○共同基於對有投票權人交付賄賂，並約定投票權為一定行
    使之犯意聯絡，由辛○○以聚餐為由，邀集該選區具有投票
    權之己○○，於民國94年9 月5 日下午6 時30分許，至屏東
    縣滿州鄉○○村○○○路20之1 號辛○○住處飲宴，己○○
    又邀乙○○同往上開辛○○住處。席間，丁○○將裝有現金
    新臺幣（下同）2,000 元之紅包6 個交給辛○○，其中1 個
    紅包是交付予辛○○之賄賂，其他5 個紅包則囑辛○○伺機
    對其他有投票權人交付賄賂，旋有投票權之甲○○、癸○○
    、丙○○、戊○○等人亦陸續加入餐會，丁○○接續交付2,
    000 元之紅包予甲○○，辛○○則接續交付各2,000 元之紅
    包予己○○、乙○○、癸○○、丙○○、戊○○，並先後由
    庚○○、辛○○要求己○○等人將其選票投予庚○○，約其
    投票權為一定之行使。而有投票權之辛○○、己○○、乙○○、癸○○、丙○○、甲○○、戊○○等7 人均已明知其所
    受贈上開財物之目的係為賄選縣議員，仍予以收受，而許以
    其投票權為一定之行使。嗣法務部調查局屏東縣調查站經人
    檢舉循線追查，而發現上情。
二、案經臺灣屏東地方法院檢察署檢察官指揮法務部調查局屏東
    縣調查站、屏東縣警察局恒春分局偵查起訴。
    理  由
壹、證據能力：
一、按被告以外之人（包括證人、鑑定人、告訴人、被害人及共
    同被告等）於檢察事務官、司法警察官或司法警察調查中所
    為之陳述，與審判中不符時，其先前之陳述具有較可信之特
    別情況，且為證明犯罪事實存否所必要者，得為證據，刑事
    訴訟法第159 條之2 定有明文。所謂「前後陳述不符」之要
    件，應就前後階段之陳述進行整體判斷，以決定其間是否具
    有實質性差異，惟無須針對全部陳述作比較，陳述之一部分
    有不符，亦屬之。本件證人即共同被告己○○、乙○○、癸○○、丙○○、甲○○、戊○○於警詢時關於其他共同被告
    庚○○、丁○○、辛○○就下列供述，與其於本院審理時下
    列證述，先後陳述亦不相符，且辯護人對證人己○○等人之
    警詢筆錄聲明異議，本院審酌己○○等人於警詢中係以被告
    身分受詢問，己○○等人均未爭執其警詢之自白之任意性，
    且與偵查中以證人身分所為之證述一致，不致因事後串謀而
    故為迴護共同被告庚○○等人之機會，揆諸上開說明，其於
    警詢中所為之陳述，客觀上應具有較可信之特別情況，且亦
    為證明犯罪事實存否所必要，依上揭規定，其於警詢中之證
    言自有證據能力。證人己○○等人先後陳述不符部分，分述
    如下：
  (一)94年9月5日是何人召集會議？何人召喚至辛○○住處？
  1.己○○於警詢供述：「我確曾於94年9 月初（9 月5 日）受
    辛○○邀請前往渠住家聚餐，辛○○至我家邀請我時，我有
    再另邀請同村的乙○○一同前往，．．．，聚餐時在場的有
    乙○○、我、甲○○（滿州鄉長樂村人）、辛○○夫婦及庚○○夫婦等人，吃飯喝酒的時候辛○○有介紹庚○○夫婦跟
    我們認識，我才知道庚○○要參選第15選區縣議員．．。」
    （選他卷第17頁）。於本院審理時供述：「辛○○打電話給
    我，說要開會，要到辛○○家裡，庚○○要選議員。」（本
    院卷第148 頁）。
  2.癸○○於警詢供述：「94年9 月初（詳細日期我已記不得）
    晚7 、8 點左右，我原本騎機車要到和平路山上之土地公廟
    （詳細廟址我並不清楚）拜拜，但經過辛○○宅時，發現辛○○家中有很多人，基於好奇心，所以我前往辛○○家看發
    生什麼事，．．．。而辛○○見我進入其家時，便邀請我一
    同聚餐，基於朋友情誼，所以我就留在辛○○家中與上述人
    等聚餐，．．．。」（選他卷第98頁）。於本院審理時供述
    ：「辛○○打電話給我，要我去。」（本院卷第151 頁）、
    「是辛○○打電話要我去，去他家前說要我插旗幟。」（本
    院卷第152 頁背面）。
  3.丙○○於警詢供述：「94年9 月初有去過辛○○住家（地址
    ：屏東縣滿州鄉○○村○○○ 路20之1 號），當時因為我家
    水管故障無水可用，所以我在晚間約9 時左右去辛○○住家
    ，要找辛○○於隔天早上修理水管，我到現場時看到庚○○
    夫婦及辛○○夫婦在場，當時辛○○的妻子正在收拾餐桌，
    但其他參加聚餐的人已經離開，辛○○當場給我一個紅包袋
    ，並當著庚○○夫婦面前要求我投票支持庚○○參選第16屆
    第15選區縣議員，我也當場答應投票支持庚○○，．．．。
    」（選他卷第101 頁）。於本院審理時供述：「（94年9 月
    5 日有無去辛○○家裡？）有。是辛○○打電話給我。」、
    「（誰約你去辛○○家裡？）是辛○○打電話給我，電話中
    叫我去他家，說庚○○拜託他，要從事選舉的事情。」（本
    院卷第153 頁背面、第154 頁）。
  4.戊○○於警詢供述：「我曾於民國94年9 月5 日21時30分左
    右行經辛○○住家時，．．．，辛○○邀我一起喝酒，因我
    已經酒醉了，我便坐在該宅屋簷下休息，到民國94年9 月5
    日23時30分左右才離開回家。」（選他卷第160 頁）。於本
    院審理時供述：「（你是什麼原因去那裡？）我家裡沒有電
    話，我們彼此認識，是己○○叫我去的，我坐他的車過去。
    」（本院卷第157 頁背面）。
  (二)到達辛○○住處時，庚○○、丁○○是否在場？
  1.己○○於警詢供述：「．．，聚餐時在場的有乙○○、我、
    甲○○（滿州鄉長樂村人）、辛○○夫婦及庚○○夫婦等人
    ，．．。」（選他卷第17頁）。於本院審理時供述：「（你
    到時，何人已經到了？）我沒有注意。」（本院卷第148 頁
    背面）。
  2.戊○○於警詢供述：「（當時你有無看到庚○○及其妻子丁○○？）我沒有看到。」（選他卷第160 頁）。於本院審理
    時供述：「（你到那裡時有誰在場？）庚○○夫妻．．。」
    （本院卷第157 頁背面）。
  (三)何人發放2,000 元？發放的原因？
  1.己○○於警詢供述：「．．，吃飯喝酒的時候辛○○有介紹
    庚○○夫婦跟我們認識，我才知道庚○○要參選第15選區縣
    議員，辛○○並拿出新台幣（下同）2 千元給我買煙及買酒
    ，並要我投票支持庚○○，至於2 千元是庚○○出的還是辛○○出的我並不清楚。」（選他卷第17頁）、「如我前述辛○○給我的2 千元只是要我支持庚○○，並未談到要我替他
    助選。」（選他卷第17頁）。於本院審理時供述：「（那天
    有無發放紅包給你？）有，發放二千元給我。」、「（何人
    發放？）庚○○的太太。」、「他說那是工資。」（本院卷
    第148 頁至第149 頁）。
  2.乙○○於警詢供述：「．．，辛○○見我進入其家，便向我
    介紹庚○○，並告知其係第16屆第15選區縣議員參選人，要
    我投票支持，上開人等便於辛○○家中喝酒作樂，飲酒間辛○○塞了乙袋紅包在我褲袋內，當時我喝醉酒，並未檢查紅
    包袋內裝何物，返家後，隔日早上洗褲子才發現紅包袋內裝
    有新台幣（下同）2000元，至於辛○○塞給我之2000元款項
    係辛○○或庚○○支付，我不清楚。」、「上開辛○○交付
    予我之2000元，僅要求我投票支持庚○○，．．。」（選他
    卷第13頁至第14頁）。於本院審理時供述：「（當時有無人
    發放紅包給你？）有，是丁○○。」、「（在發紅包時，你
    或是丁○○有說什麼話？）他說幫忙後援會的工作。」（本
    院卷第146 頁背面）。
  3.癸○○供述於警詢供述：「．．而辛○○見我進入其家時，
    便邀請我一同聚餐，基於朋友情誼，所以我就與留在辛○○
    家中與上述人等聚餐，期間辛○○塞了乙袋紅包（內裝有新
    台幣2000元）在我上衣口袋內，並要我投票支持第16屆第15
    選區縣議員參選人庚○○，但聚餐喝酒期間庚○○並未請我
    投票支持。．．。」、「前述辛○○發放之賄款純係要求我
    投票支持庚○○之代價無誤，庚○○並未要求我至其成立之
    競選總部或後援會從事任何助選及打雜工作。」（選他卷第
    98頁）。於本院審理時供述：「（那天有無人拿紅包給你？
    ）丁○○有拿二千元給我，他說要插旗幟。」（本院卷第15
    1 背面）。
  4.丙○○於警詢供述：「．．，我到現場時看到庚○○夫婦及
    辛○○夫婦在場，當時辛○○的妻子正在收拾餐桌，但其他
    參加聚餐的人已經離開，辛○○當場給我一個紅包袋，並當
    著庚○○夫婦面前要求我投票支持庚○○參選第16屆第15選
    區縣議員，我也當場答應投票支持庚○○，我在回家後打開
    紅包袋才知道裹面有2 張新台幣1 仟元共2 仟元之現鈔。」
    、「上開庚○○發放之賄款係要求我投票支持他之代價，並
    未要求我助選。」（選他卷第101 頁）。於本院審理時供述
    ：「（九月五日那天有無人拿錢給你？）插旗幟、修理總部
    完，丁○○發二千元給我，九月五日當天沒有人拿錢給我。
    」、「（九月五日那天有無看到現場發放紅包？）沒有。」
    、「（當天會議時，有無人發錢？）有人發二千給我，是丁○○發二千元給我的，他說這二千元是工資。」、「（為何
    剛才說是整理總部後，丁○○才發二千元給你？）是九月五
    日丁○○拿二千元給我的，之前我忘記了才這樣說。」（本
    院卷第153 至第154 頁）。
  5.戊○○於警詢供述：「辛○○有親口請我要投票支持本次縣
    議員候選人庚○○。我因為酒醉，所以不知道辛○○有無拿
    賄款給我，但我隔天早上酒醒後發現昨晚穿的上衣左口袋內
    有1 個紅包袋，內裝有新台幣千元鈔1 張，新台幣百元鈔10
    張，計新台幣2 千元整。」（選他卷第161 頁）。於本院審
    理時供述：「（那天有無人拿紅包給你？）丁○○有拿二千
    元給我，是在辛○○家門口拿給我的，他交給我錢說是後援
    會的事情。」（本院卷第158 頁）。
  (四)甲○○供述其所收受金錢之原因？
    甲○○於警詢供稱：「．．是讓我買檳榔、香菸，但要我投
    票支持第16屆第15選區縣議員參選人庚○○，．．」、「．
    ．賄款純係要求我投票支持庚○○之代價無誤，但我並未在
    庚○○成立之競選總部或後援會從事任何助選及打雜工作。
    」（選他卷第111 至112 頁）。於本院審理時證述：「（當
    天會議有無人發錢？）解散的時候有，是庚○○的太太發的
    ，在辛○○家門口發放。他給我錢時說這是工作費用。」、
    「（事後後援會成立後，你有無去幫忙工作？）有，晚上空
    餘時間，會去後援會看看。」（本院卷第156 頁）。
二、證人即被告己○○、乙○○、癸○○、丙○○、甲○○、戊○○、辛○○雖曾於檢察官偵訊時具結作證，惟按證人恐因
    陳述致自己或與其有刑事訴訟法第180 條第1 項關係之人受
    刑事追訴或處罰者，得拒絕證言；證人有第181 條之情形者
    ，應告以得拒絕證言，刑事訴訟法第181 條、第186 條第2
    項分別定有明文。蓋雖除法律另有規定者外，不問何人，於
    他人之案件，有為證人之義務（同法第176 條之1 參照）。
    然被告並無自證己罪之義務，而有保持緘默之權利，此乃刑
    事被告之緘默權，且司法警察、檢察官及法院依法於訊問前
    ，亦有告知其得保持緘默之義務（同法第95條第2 款參照）
    。是國民於他人之案件中，雖有為證人之義務，但仍不能以
    其有作證之義務，而剝奪其為被告時之緘默權。為調和國民
    之作證義務與刑事被告緘默權之衝突，乃有刑事訴訟法第
    181 條之規定，並於同法第186 條第2 項規定於此情形須告
    以得拒絕證言。被告己○○、乙○○、癸○○、丙○○、甲○○、戊○○自警詢時開始，即供稱收受賄賂而許以投票權
    為一定之行使，是其已涉犯刑法第143 條第1 項之投票受賄
    罪，已符合刑事訴訟法第181 條之要件，故證人己○○等人
    依法均有拒絕證言之權利，且依同法第186 條第2 項之規定
    ，檢察官或法院在命其等具結作證前，應先告以得拒絕證言
    。然觀之偵查筆錄，並未有告以得拒絕證言之記載，尚難認
    與刑事訴訟法第18 6條第2 項之規定相符。惟此告知義務及
    拒絕證言權之規定，既係為調和國民作證義務與刑事被告緘
    默權而設，其所保障者應係恐受刑事追訴或處罰之證人本人
    ，而非
    本件之共同被告庚○○、丁○○、辛○○，故違反此規定應
    生何種之效果，當應自保障證人之權益而為解釋，而非將此
    利益或不利益，歸諸於與上開規定無涉之本件共同被告。故
    雖於偵查中，檢察官於詰問證人己○○等人時並未告以得拒
    絕證言，應認為僅生於證人己○○等人有虛偽陳述之情形時
    ，不能以偽證罪處罰之效果而已。綜上，檢察官於偵查中雖
    有未對證人己○○等人告以得拒絕證言之程序瑕疵，然於本
    件共同被告庚○○、丁○○、辛○○部分，其證詞非無證據
    能力。
三、本件檢察官對證人即被告己○○、乙○○、癸○○、丙○○
    、甲○○、戊○○、辛○○、丁○○偵訊具結作證前，雖有
    未先告以得拒絕證言之程序違法，詳如前述，但其因而取得
    之被告己○○等人關於其本人之自白之證據，有無證據能力
    ，仍應審酌人權保障及公共利益之維護以定之，刑事訴訟法
    第158 條之4 定有明文。又刑事訴訟，係以確定國家具體之
    刑罰權為目的，至於訊問過程中違法所取得之自白證據，若
    不分情節，一概以程序違法為由，否定其證據能力，從究明
    事實真相之角度而言，難謂適當，且若僅因程序上之瑕疵，
    致使許多與事實相符之證據，無例外地被排除而不用，例如
    違背法定程序之情節輕微，若遽捨棄該證據不用，被告可能
    逍遙法外，此與國民感情相悖，難為社會接受，自有害於審
    判之公平正義，因此，對於違法訊問所取得之自白證據，為
    兼顧程序正義及發現實體真實，應由法院於個案審理中，就
    個人基本人權之保障及社會安全之維護，依比例原則及法益
    權衡原則，予以客觀之判斷，亦即應就違背法定程序之程
    度。違背法定程序時之主觀意圖（即實施訊問之公務員是
    否明知違法並故意為之）。違背法定程序時之狀況（即程
    序之違反是否有緊急或不得已之情形）。侵害犯罪嫌疑人
    或被告權益之種類及輕重。犯罪所生之危險或實害。禁
    止使用證據對於預防將來違法取得證據之效果。偵審人員
    如依法定程序，有無發現該證據之必然性。證據取得之違
    法對被告訴訟上防禦不利益之程度等情狀予以審酌，以決定
    應否賦予證據能力。本件偵辦過程，證人即被告己○○、乙○○、癸○○、丙○○、甲○○、戊○○、辛○○、丁○○
    先以被告身分，於警詢及偵查中接受訊問，且警詢及偵查中
    均已告知刑事訴訟法第95條所列其得保持緘默等權利，再於
    偵查中，經檢察官以證人身分命具結前，亦告知「就自己部
    分為被告無需違背自己意思而為陳述」；而辛○○部分，檢
    察官以證人身分命具結前，雖未告知「就自己部分為被告無
    需違背自己意思而為陳述」，但已先告知其得保持緘默，是
    證人己○○等人（包括辛○○）應已知其雖為證人但仍得保
    持緘默，故檢察官訊問證人己○○等人時，雖未告知得拒絕
    證言，但並未剝奪被告己○○等人之緘默權。揆諸前開說明
    ，本院審酌檢察官對證人即被告己○○等人偵訊具結作證前
    ，雖有未先告以得拒絕證言之程序違法，然其違法情節輕微
    ，且衡諸選舉制度係民主政治植基之重要制度，投票行賄、
    投票受賄均為敗壞選風、破壞民主機制之正常運作及選舉之
    公平性，其犯罪嚴重影響公共利益，自不得僅因上開程序上
    情節輕微之違法，即認被告己○○等人之自白無證據能力，
    而忽視重大公共利益之維護。是以，本件被告己○○等人於
    偵查中以證人身分證述關於其本人犯罪事實部分之自白，應
    認有證據能力。
貳、得心證之理由：
一、訊之被告庚○○、丁○○均矢口認有投票行賄之犯行，被告
    辛○○則矢口否認有投票行賄及投票受賄之犯行，被告辛○○、己○○、乙○○、癸○○、丙○○、甲○○、戊○○亦
    否認有投票受賄之犯行。被告庚○○辯稱：當天晚上伊召集
    辛○○、丙○○、甲○○、己○○、癸○○、乙○○、丁○○等人，在屏東縣滿州鄉○○村○○○路20之1 號辛○○的
    家裡，遴選滿州鄉○○村○○路跟牡丹鄉○○村○路的後援
    會幹部，席間討論競選後援會幹部的問題，分配工作，伊沒
    有發2,000 元，會議結束之後，伊太太丁○○告訴伊，丁○○有發給與會的人每人2,000 元，當作幹部工作津貼云云。
    被告丁○○辯稱：當天晚上庚○○召集辛○○等人，在辛○○的家裡，遴選滿州鄉○○村○○路跟牡丹鄉○○村○路的
    後援會幹部，當天庚○○沒有發2,000 元，庚○○正在忙電
    腦建檔的資料，伊就在此時當場發給與會的人每人2,000 元
    ，當作幹部工作津貼云云。被告辛○○辯稱：當天是伊的生
    日，當晚庚○○召集己○○等人，在伊家裡喝酒，之後有談
    到遴選滿州鄉○○村○○路跟牡丹鄉○○村○路的後援會幹
    部，席間討論競選後援會幹部的問題，分配工作，丁○○當
    場發給與會的人每人2,000 元，當作幹部工作津貼云云。被
    告己○○辯稱：當天晚上辛○○約伊去開會，說要成立後援
    會，伊就帶戊○○去辛○○家，之後有談到遴選滿州鄉○○
    村○○路跟牡丹鄉○○村○路的後援會幹部，席間討論競選
    後援會幹部的問題，分配工作，談到插旗的事情，丁○○當
    場發給與會的人每人2,000 元，當作幹部工作津貼云云。被
    告乙○○辯稱：當天己○○來找伊到辛○○家去，到了辛○○家裡，伊才知道是要成立庚○○牡丹鄉與滿州鄉的後援會
    ，席間討論後援會的工作及分配工作，丁○○當場發給與會
    的人每人2,000 元，當作幹部工作津貼云云。被告癸○○辯
    稱：當天晚上丁○○找伊開後援會，伊就到辛○○家裡，丁○○有給每人2,000 元，說要補助伊插旗子的費用云云。被
    告丙○○辯稱：當天是辛○○找伊去辛○○家成立後援會，
    是丁○○發2,000 元，算是插旗子的工資云云。被告甲○○
    辯稱：伊是路過辛○○家，伊看到很多人進去，討論庚○○
    的後援會，伊就加入庚○○的後援會，當晚丁○○拿2,000
    元給伊，是補助伊插旗子的油費云云。被告戊○○辯稱：當
    天晚上是己○○找伊去辛○○家，當天是成立庚○○後援會
    ，丁○○當天晚上有發2,000 元給伊，算是工作費云云。經
    查：
  (一)被告登記為臺灣省屏東縣議會第16屆議員選舉第15選區候選
    人，而被告辛○○、己○○、乙○○、癸○○、丙○○、甲○○、戊○○等7 人均為該選區之有投票權人等情，有屏東
    縣選舉委員會95年1 月12日屏選一字第0951700039號、95年
    1 月27日屏選一字第0951700100號函2 份附卷可稽（本院卷
    第114 至11 5頁）。是被告庚○○為縣議員候選人，被告辛○○、己○○、乙○○、癸○○、丙○○、甲○○、戊○○
    均為有投票權人之事實，即堪認定。
  (二)又本件係由被告辛○○以聚餐為由，邀集該選區具有投票權
    之被告己○○，於94年9 月5 日下午6 時30分許，至屏東縣
    滿州鄉○○村○○○路20之1 號被告辛○○住處飲宴，被告
    己○○又邀被告乙○○同往上開辛○○住處，旋有投票權之
    被告甲○○、癸○○、丙○○、戊○○等人亦陸續加入餐會
    ，被告辛○○則接續交付各2,000 元之紅包予己○○、乙○○、癸○○、丙○○、戊○○，並先後由庚○○、辛○○要
    求己○○等人將其選票投予庚○○等情，業據證人即被告己○○、乙○○、癸○○、丙○○、戊○○人於警詢及偵查中
    證述甚詳，互核情節一致。再被告辛○○曾收受2,000 元紅
    包，庚○○、丁○○2 人要求辛○○將其選票投予庚○○一
    情，亦據證人即被告辛○○於偵查中證述甚詳（選他卷第15
    3 至154 頁）。另證人戊○○於警詢及偵查中雖證稱：伊因
    為酒醉，所以不知道辛○○有無拿賄款給伊，但伊隔天早上
    酒醒後發現昨晚穿的上衣左口袋內有1 個紅包袋等語。惟本
    件證人戊○○參加餐會時，被告庚○○、丁○○2 人已離開
    辛○○上開住處，證人戊○○並未見到被告庚○○、丁○○
    2 人，而係由被告辛○○要求投票予庚○○等情，亦據證人
    戊○○於警詢及偵查中證述甚詳（選他卷第160 至161 、16
    3 頁）。被告庚○○、丁○○既已不在場，自不可能交付2,
    000 元紅包予戊○○，是證人戊○○所收受之紅包，自為共
    犯之被告辛○○所交付。再證人甲○○於警詢及偵查中亦均
    證稱：伊收受之賄款是要讓伊買檳榔、香菸，但要求伊投票
    支持第16屆第15選區縣議員參選人庚○○等語（選他卷第11
    1 至112 、131 頁）。雖其於偵查中證稱：是隔天下午3時
    許，己○○交給伊1,000 元云云（選他卷第13 1頁，警詢中
    亦為相同陳述，惟警詢中之陳述與本院審判中之陳述不符，
    且檢察官並未證明其有特別可信之情形，故此部分警詢中之
    證述無證據能力，併此敘明）。但證人甲○○於本院審理時
    已證稱：當天是丁○○發2,000 元紅包給伊，己○○沒有交
    給伊1,000 元等語，核與證人即被告丁○○於本院審理時證
    述情節一致，且證人己○○於本院審理時復證稱：伊沒有交
    給甲○○1,000 元等語，故證人甲○○所收受之2,000 元應
    認係被告丁○○所交付，證人甲○○於偵查中此部分之證述
    ，尚難採信。
  (三)被告庚○○等9 人雖均辯稱：當天是成立後援會，2,000 元
    是工作費云云。惟查：
  1.94年9 月5 日究係因何事由、何人召集己○○等人至辛○○
    住處一節，被告庚○○、丁○○、辛○○3 人前後供述不一
    ，且互核不一致，足認被告庚○○等人辯稱當天是因事先聯
    絡成立後援會云云，顯為卸責之詞，不足採信。被告庚○○
    於警詢中供述：伊與丁○○一起到滿州鄉辛○○的住家拜訪
    ，主要是請辛○○在年底屏東縣議員選舉時幫伊輔選拉票，
    當時辛○○除答應幫伊輔選外，並分別聯絡乙○○、己○○
    、甲○○、戊○○、丙○○及黃文龍等人亦至辛○○家介紹
    給伊夫婦認識云云（選他卷第115 頁至第116 頁）；於本院
    審理時則供稱：94年9 月5 日在辛○○家集會是伊召集的，
    對於沒有到的人，再請辛○○打電話通知他們來，伊事前就
    先跟每位被告講過聚會時事情，那晚去辛○○家裡，對沒有
    到的人，辛○○再打電話叫他們來云云（本院卷第163 頁）
    。被告丁○○於警詢時供述：伊與庚○○係受辛○○、乙○○、甲○○、許丁財、丙○○、癸○○及戊○○等8 人共同
    邀請，才依時前往辛○○住處參加該聚餐，至於該聚餐由何
    人主辦，伊並不清楚云云（選他卷第121 頁至第122 頁）；
    於本院審理時則供述：伊不知道當天會議誰召集，伊只知道
    庚○○說要到小路那裡開會云云（本院卷第142 頁）。被告
    辛○○於警詢中供述：庚○○夫婦曾拜訪伊，要求伊擔任競
    選總部助理員，隨後庚○○便主動打電話邀請己○○、甲○○、乙○○、丙○○等人至伊住處，庚○○見眾人到場後，
    便要求伊向上開在場之己○○等原住民選民拉票，要求己○○等人投票支持庚○○競選第16屆第15選區縣議員云云（選
    他卷第45頁至第46頁）；於本院審理時則供述：當天會議是
    伊召集的，人員就是除了庚○○、丁○○外其他的人。當天
    後援會的幹部是庚○○決定要找哪些人，伊是幫庚○○聯絡
    ，後援會幹部名單不是伊決定的云云（本院卷第144 頁背面
    ）。
  2.當晚被告癸○○、甲○○、戊○○因經過辛○○住處，發現
    辛○○家中有多人聚會，始臨時加入聚餐；而被告丙○○則
    係因其住處水管故障，而至辛○○住處商議修水管一事，始
    臨時加入聚餐等情，業據證人即被告癸○○、丙○○、戊○○於警詢及偵查中證述（選他卷第98、101 、104 、106 、
    160 頁）、證人即被告甲○○於偵查及本院審理時證述甚明
    （選他卷第131 頁、本院卷第155 頁背面）。故被告癸○○
    丙○○、甲○○、戊○○等4 人係臨時加入餐會，即與被告
    庚○○、丁○○、辛○○等人辯稱事先聯絡再組織後援會云
    云不符，此益足證被告庚○○等人所辯與事實不符，不足採
    信。
  3.被告庚○○另辯稱：年初伊拜訪各村，確定辛○○、己○○
    、乙○○、癸○○、丙○○、甲○○、戊○○等7 人是「和
    平路、小路後援會」的幹部，伊再召集這些人過來，遴選為
    幹部，當晚伊就將名單輸入手提電腦內，扣案之光碟內即有
    伊製作之「和平路、小路後援會」組織表云云。查扣案之編
    號壹之1 號光碟經本院勘驗結果：光碟內確有後援會整合行
    程表、屏東縣第16屆縣議員參選人庚○○競選服務處「和平
    路、小路後援會」表檔案各2 份；將上開檔案內容及資料夾
    檔案畫面列印如附件（本院卷第101 至109 頁）。又當晚被
    告庚○○僅召集辛○○等7 人組織後援會，並遴選其7 人為
    幹部，案外人張文章、謝秋生、傅進財、許萬金、陳秀華等
    人均非該後援會幹部等情，亦據被告庚○○供述在卷（本院
    卷第163 頁）。然徵之上開光碟內修改日期為「2005/9/6PM
    0433」、「後援會幹部小路.doc 」 檔所存取之「後援會整
    合行程表」（本院卷第10 2、103 頁），參與人員除被告辛○○7 人外，尚列有未參加該會議之張文章、謝秋生、傅進
    財、許萬金、陳秀華等人；且上開光碟內修改日期為「2005
    /1 0/19PM0240 」、「小路後援會組織.doc 」 檔，及修改
    日期為「2005/10/26AM1034」、「小路後援會.doc 」 檔所
    存取之「屏東縣第16屆縣議員參選人庚○○競選服務處【和
    平路、小路後援會】」（本院卷第106 至109 頁），竟將非
    該後援會之張文章、謝秋生、傅進財、許萬金、陳秀華等人
    列入幹部名單內。足認被告庚○○等人所辯當晚係成立後援
    會云云，顯屬不實，否則何以其所製作之組織資料內又有其
    他未參加該會議之張文章等人？此更足以證明被告庚○○等
    人辯稱因成立後援會而聚會云云，實為卸責之詞，不足採信
    。
  4.被告庚○○參選縣議員時所組織四林後援會，在四林後援會
    擔任助選員之蔡清來，係義務幫忙，被告庚○○、丁○○從
    未發給過工資等情，業據證人壬○○證述在卷（本院卷第16
    1 頁）。而四林後援會另一助選員子○○則因提供宣傳車，
    並自負油錢，被告丁○○始每日給予1,500 元工資，且係按
    日計算等情，亦據證人子○○證述甚詳（本院卷第159 頁）
    。足認被告庚○○所組織四林後援會助選員均為義務性質，
    並未領取勞力工資。衡情同屬後援會助選員之壬○○、子○○並未領取勞力工資，何以被告辛○○等7 人尚未從事任何
    競選活動，被告丁○○即發給每人2,000 元？足證被告辛○○等7 人於警詢及偵查中證述所收受之2,000 紅包係被告庚○○賄選之對價等語，應堪採信。
  (四)至被告庚○○、丁○○之辯護人稱：賄選時無人會將錢裝入
    紅包袋，裝入紅包袋是要給辛○○等人的報酬，且如果真的
    是賄選，應該會考慮各人家中有投票權而定賄選金額，不可
    能每人都是2,000 元云云。然賄選財物以何種方式包裝，或
    者根本不包裝，取諸當事人之意願決定，並無常軌可循，且
    本件被告庚○○等人僅對被告辛○○等7 人賄選，是以對每
    人交付2,000 元，乃必然之理，故辯護人所辯僅為推測意見
    ，尚難據為被告庚○○等人有利之認定。綜上所述，本件事
    證明確，被告庚○○等人所辯均係飾卸之詞，不足採信，其
    犯行均堪認定。
二、論罪科刑之依據：
  (一)按被告庚○○、丁○○、辛○○行為後，公職人員選舉罷免
    法部分條文業於94年11月30日經總統以華總一義字第094001
    96881 號令修正公布，並自公布日起算之第3 日即同年12月
    2 日起發生效力。其中同法第90條之1 第1 項原係規定「對
    於有投票權之人，行求期約或交付賄賂或其他不正利益，而
    約其不行使投票權或為一定之行使者，處5 年以下有期徒刑
    ，得併科新台幣40萬元以上4 百萬元以下罰金。」，現修正
    為「對於有投票權之人，行求期約或交付賄賂或其他不正利
    益，而約其不行使投票權或為一定之行使者，處3 年以上10
    以下有期徒刑，得併科新台幣1 百萬元以上1 千萬元以下罰
    金。」，是被告庚○○、丁○○、辛○○犯後同法第90條之
    1 第1 項已有變更，比較新舊法之結果，以舊法有利於被告
    庚○○等3 人，依刑法第2 條第1 項但書之規定，應適用最
    有利於被告庚○○等3 人之舊法，即行為時之同法第90條之
    1 第1 項處罰。
  (二)次按公職人員選舉罷免法第90條之1 第1 項之賄選罪，對於
    有投票權之人行求、期約或交付賄賂，不以行求、期約或交
    付賄賂時，選務機關已發布選舉公告或該候選人已登記參選
    為限，祇須提前賄選之雙方，於行賄、受賄當時，均預期行
    賄者將來參選公職人員時，將投票予以支持即屬之。從而行
    賄者於行賄時縱屬尚未發布選舉公告，或未登記參選，其既
    已著手賄選之實施，日後亦實際登記取得候選人之資格，仍
    與該罪之成立要件該當（最高法院94年度台上字第625 、33
    59號判決參照）。從而本件被告庚○○、丁○○、辛○○等
    行賄時，被告庚○○縱尚未登記參選，既已手賄選之實施
    ，日後被告庚○○亦實際登記取得候選人資格，故核被告庚○○、丁○○、辛○○所為，均係犯修正前公職人員選舉罷
    免法第90條之1 第1 項之對於有投票權之人，交付賄賂，而
    約其投票權為一定之行使罪。而上開行為雖同時該當於刑法
    第144 條第1 項之投票行賄罪，惟因修正前公職人員選舉罷
    免法第90條之1 第1 項之投票行賄罪與刑法第144 條第1 項
    之投票行賄罪間，具有特別法與普通法之關係，依中央法規
    標準法第16條所定之法律適用原則，自應優先適用修正前公
    職人員選舉罷免法第90條之1 第1 項之投票行賄罪處斷。而
    被告庚○○、丁○○、辛○○3 人所犯對於有投票權人交付
    賄賂罪，有犯意連絡及行為分擔，應論以共同正犯。另被告
    先後對於有投票權人交付賄賂之犯行，其先後各舉動，係於
    密切接近之時地實施，且係侵害同一之法益，各行為之獨立
    性極為薄弱，依一般社會健全觀念，在時間差距上，難以強
    行分開，其無非係欲達同一賄選目的之接續動作，在主觀上
    顯係基於一貫之犯意，核屬接續犯之性質。
  (三)被告辛○○、己○○、乙○○、癸○○、丙○○、甲○○、
    戊○○等7 人均為有投票權人，其收受賄賂2,000 元，而許
    以其投票權為一定之行使，核其7 人所為，均係犯刑法第14
    3 條第1 項之投票受賄罪。本件起訴書所犯法條欄雖未引刑
    法第143 條第1 項，然於犯罪事實欄已論及被告辛○○所犯
    投票受賄2,000 元之事實，故此部分應屬漏列法條，併此敘
    明。另被告辛○○所犯對於有投票權人交付賄賂罪、投票受
    賄罪2 罪間，其犯意各別，行為互異，應予分論併罰。被告
    辛○○、己○○、乙○○、癸○○、丙○○、甲○○、戊○○在偵查中均承認其等收受賄賂之犯罪事實，則應依公職人
    員選舉罷免法第97條之2 第1 項後段之規定，減輕其刑。
  (四)審酌被告庚○○身為候選人不思以合法競選之方式，竟與被
    告丁○○、辛○○從事買票行為，企圖以金錢影響選舉之公
    正性，其等之所為敗壞選舉風氣甚為嚴重，被告庚○○為候
    選人惡性較重，被告丁○○、辛○○僅為助選員惡性較輕，
    惟其等所行賄之人數有限，金額非鉅，及被告己○○、乙○○、癸○○、丙○○、甲○○、戊○○貪圖小利之犯罪動機
    與目的、造成民主社會之選舉制度運作產生嚴重影響，被告
    庚○○、丁○○、辛○○犯後否認犯行之態度，被告己○○
    等6 人犯後於警詢及偵查中坦承犯行，然於本院審理時否認
    犯行之態度等一切情狀，各量處如主文所示之刑，被告丁○○、己○○、乙○○、癸○○、丙○○、甲○○、戊○○部
    分，均諭知易科罰金之折算標準，被告辛○○部分，並定應
    執行刑，併諭知易科罰金之折算標準。再被告庚○○等9 人
    所為各係違反公職人員選舉罷免法、刑法妨害投票之罪，均
    應依公職人員選舉罷免法第98條第3 項規定，併均宣告褫奪
    公權如主文所示，被告辛○○宣告多數褫奪公權，僅就其中
    最長期間執行之。又公訴人雖具體求刑，認應量處被告庚○○有期徒刑1 年10月，被告丁○○有期徒刑1 年6 月，被告
    辛○○有期徒刑1 年，被告己○○等6 人投票受賄部分請求
    宣告緩刑，然本院審酌上情，認被告庚○○、丁○○、辛○○等人以量處如主文所示之刑為適當，公訴人求處之刑尚嫌
    過重，被告己○○等6 人則經公訴檢察官請求不予宣告緩刑
    ，且其於本院審理時否認犯行，難認無再犯之虞，故本院認
    不宜宣告緩刑，併此敘明。復按公職人員選舉罷免法第90條
    之1 第3 項固規定預備或用以行求期約或交付之賄賂，不問
    屬於犯人與否沒收之。但如其賄賂已交付與有投票權之人收
    受，因收受者係犯刑法第14 3條第1 項之投票受賄罪，其所
    收受之賄賂應依同法條第2 項之規定沒收之，如全部或一部
    不能沒收時，追徵其價額。故犯投票行賄罪者，其已交付之
    賄賂如已依刑法第143 條第2 項之規定於其對向共犯所犯投
    票受賄罪之從刑宣告追徵沒收，不得再依上開規定沒收（最
    高法院90年度台上字第7703號判決參照）。本件被告辛○○
    、己○○、乙○○、癸○○、丙○○、甲○○、戊○○所收
    受之賄款2,000 元，應依刑法第143 條第2 項之規定沒收，
    另被告辛○○等7 人所收受之2,000 元雖均未扣案（被告丙○○、癸○○各繳回2,000 元，被告甲○○繳回1,000 元）
    ，然刑法第143 條第2 項關於追徵其價額之規定，係指供犯
    罪所用或因犯罪所得之原物不能沒收時，始追徵與原物相當
    之價額而言（最高法院90年度台上字第5832號、第5757號、
    第3728號判決參照），本件所收受之賄賂均為新臺幣現金，
    其沒收自不生追徵其價額之問題，併予敘明。
  (五)移送併辦部分（94年度選偵字第38）與已起訴部分為同一犯
    罪事實，因屏東縣警察局恆春分局再行移送臺灣屏東地方法
    院檢察署而分案，本院已予以審理，附此敘明。
據上論斷，應依刑事訴訟法第299 條第1 項前段，公職人員選舉
罷免法第90條之1 第1 項、第97條之2 第1 項後段、第98條第3
項，刑法第2 條第1 項但書、第11條、第28條、第143 條第1 項
、第2 項、第51條第5 款、第8 款、第41條第1 項前段、第2 項
、第37條第2 項、第3 項，罰金罰鍰提高標準條例第1 條前段、
第2 條，判決如主文。
本案經檢察官鄭伊鈞到庭執行職務。
中    華    民    國    95    年    4     月    12    日
                  刑事第五庭    審判長法  官   石家禎
                                      法  官   林家聖
                                      法  官   楊文廣
以上正本證明與原本無異。
如不服本判決應於收受本判決送達後十日內向本院提出上訴書狀，
其未敘述上訴理由者，並得於提起上訴後十日內向本院補提理由
書狀（均須按他造當事人之人數附繕本）「切勿逕送上級法院」
中    華    民    國    95    年    4     月    12    日
                                      書記官   林志憲
附錄法條：
公職人員選舉罷免法第90條之1第1項
對於有投票權之人，行求期約或交付賄賂或其他不正利益，而約
其不行使投票權或為一定之行使者，處5 年以下有期徒刑，得併
科新臺幣40萬元以上400 萬元以下罰金。
刑法第143條第1項
有投票權之人，要求、期約或收受賄賂或其他不正當利益，而許
以不行使其投票權或為一定之行使者，處3 年以下有期徒刑，得
併科5000元以下罰金。


司法院資訊處製作；財團法人民間司法改革基金會備份。
